ACORDAO-COMPLETO-2530680

ACÓRDÃO 819/2022 ATA 13/2022 - PLENÁRIO

VISTOS, relatados e discutidos estes autos em que se aprecia recurso de revisão interposto contra o Acórdão 371/2015, confirmado em sede de recurso de reconsideração pelo Acórdão 3356/2016-TCU-Primeira Câmara,
ACORDAM os ministros do Tribunal de Contas da União, reunidos em sessão do Plenário, ante as razões expostas pelo Relator e com fundamento nos arts. 32, inciso III, e 35 da Lei 8.443/1992 c/c o art. 288 do Regimento Interno do TCU, em: 
9.1. conhecer do presente recurso de revisão e, no mérito, negar-lhe provimento, mantendo-se inalterado o acórdão recorrido; e 
9.2. dar ciência desta deliberação à recorrente e demais interessados.

Recurso de revisão contra decisão de irregularidade das contas, débito e multa, em razão da omissão no dever de prestar contas dos recursos captados com amparo na Lei 8.313/1991 (Lei Rouanet) para a realização do projeto cultural Almas e Raças do Brasil.

Ministério da Cultura (extinto), atual Ministério da Cidadania.

3. Interessados/Responsáveis/Recorrentes:
3.1. Interessados: Ministério da Cultura (extinto), atual Ministério da Cidadania; Secretaria de Fomento e Incentivo Fomento à Cultura.
3.2. Responsável: Ângela Caon Pieruccini (XXX.187.800-XX).
3.3. Recorrente: Ângela Caon Pieruccini (XXX.187.800-XX).

13.1. Ministros presentes: Ana Arraes (Presidente), Benjamin Zymler, Augusto Nardes (Relator), Aroldo Cedraz, Bruno Dantas, Vital do Rêgo e Antonio Anastasia.
13.2. Ministro-Substituto convocado: Weder de Oliveira.

ACORDAO-COMPLETO-2535316

Acórdão 997/2022 - Plenário

AUGUSTO NARDES

Ministro José Mucio Monteiro.

Adoto como relatório, com ajustes de forma, a análise empreendida no âmbito da Secretaria de Recursos - Serur (peça 88) , a qual contou com a anuência do escalão dirigente da unidade técnica (peça 89) e do Ministério Público junto a este Tribunal (peça 90) :
"INTRODUÇÃO
1.	Trata-se de recurso de revisão interposto por Ângela Pieruccini Bof (peças 66-78) , por meio do qual se insurge contra o Acórdão 371/2015-TCU-Primeira Câmara (Ministro-Relator José Múcio Monteiro) , que foi confirmado pelo Acórdão 3356/2016-TCU-Primeira Câmara (peça 48) . 
1.1. A deliberação recorrida apresenta o seguinte teor, transcrevendo-se em destaque os itens objeto do recurso de revisão (peça 14) :
VISTOS, relatados e discutidos estes autos de tomada de contas especial, instaurada devido à omissão no dever de prestar contas dos recursos captados com amparo na Lei nº 8.313/1991 (Lei Rouanet) , previstos para a realização do projeto cultural 'Almas e Raças do Brasil' (Pronac 05-1363) .
ACORDAM os Ministros do Tribunal de Contas da União, reunidos em Sessão da 1ª Câmara, diante das razões expostas pelo Relator, e com fundamento nos arts. 1º, inciso I; 12, § 3º; 16, inciso III, alínea 'a'; 19, caput; 23, inciso III, alíneas 'b' e 'c'; 28, inciso II; e 57 da Lei nº 8.443/1992 c/c os arts. 209, § 7º, e 214, inciso III, alíneas 'a' e 'b', do Regimento Interno do TCU, em:
9.1. julgar irregulares as contas da responsável Ângela Pieruccini Bof, condenando-a a pagar os valores abaixo relacionados, atualizados monetariamente e acrescidos dos juros de mora, calculados a partir das respectivas datas até o dia do efetivo pagamento, e fixando-lhe o prazo de 15 (quinze) dias, contados da ciência, para que comprove perante o TCU o recolhimento do montante aos cofres do Tesouro Nacional:
	Valor original (R$) 
	Data

	74.058,80
	11/05/2006

	74.058,80
	30/06/2006

	37.029,40
	02/10/2006

9.2. aplicar a Ângela Pieruccini Bof multa de R$ 20.000,00 (vinte mil reais) , fixando-lhe o prazo de 15 (quinze) dias da notificação para que comprove perante o TCU o recolhimento do valor aos cofres do Tesouro Nacional, o qual deverá ser atualizado monetariamente, se pago após o vencimento;
9.3. autorizar, desde logo, a cobrança judicial das dívidas, caso não atendida a notificação; e
9.4. remeter cópia deste acórdão, acompanhado do relatório e voto, à Procuradoria da República no Estado do Rio Grande do Sul, para as medidas que entender cabíveis.
HISTÓRICO
2.	Trata-se de tomada de contas especial (TCE) , instaurada em face da Sra. Ângela Pieruccini Bof, devido à sua omissão no dever de prestar contas dos recursos captados com amparo na Lei n. 8.313/1991 (Lei Rouanet) , no valor de R$ 185.147,00, que seriam destinados à realização do projeto cultural 'Almas e Raças do Brasil' (Pronac 05-1363) , mediante a confecção de símbolos em prata e a edição de livro (peça 10, p. 1) .
2.1. Em abril de 2010, o Relatório de TCE 047/2010 concluiu que o dano ao erário foi de R$ 185.147,00 e sob a responsabilidade da Sra. Angela Pieruccini Bof (peça 1, p. 110-114) . 
2.2. Em novembro de 2012, o Relatório de Auditoria 248183/2012 concluiu que a responsável se encontrava em débito pela importância de R$ 185.147,00 (valor histórico) - peça 1, p. 127. O Certificado de Auditoria e o Parecer do Dirigente do Órgão de Controle Interno concluíram no mesmo sentido (peça 1, p. 128-129) .
2.3. Já no âmbito deste Tribunal, a responsável foi regularmente citada (peça 8) , todavia se manteve inerte (peça 10, p. 2) . Em manifestações uniformes, a então Secretaria de Controle Externo do RS propôs 	a irregularidade das contas, débito e multa com base no art. 57 da Lei 8.443/1992 (peça 10, p. 2-3 e peça 11) , sendo acompanhada pelo MPTCU (peça 12) . 
2.4. O Relator a quo, Ministro José Múcio Monteiro, anuiu com as propostas da unidade técnica (peça 13) e foi acompanhado pelos demais Ministros da Colenda 1ª Câmara (peça 14) . 
2.5. Irresignada, a Sra. Ângela Bof apresentou recurso de reconsideração (peça 29) . 
2.6. Em manifestações uniformes, a Serur propôs a negativa de provimento ao recurso (peça 44, p. 8-9 e peças 45-46) e foi acompanhada pelo parecer do MPTCU (peça 47) . 
2.6. O Relator ad quem, Ministro Bruno Dantas, anuiu com as propostas da Serur (peça 49) e foi acompanhado pelos demais Ministros da Colenda 1ª Câmara (peça 48) .
2.7. Ainda irresignada, a Sra. Ângela Bof interpôs o presente recurso de revisão (peças 66-78) , que se fundamenta nas altercações que, adiante, passar-se-á a relatar. 
EXAME DE ADMISSIBILIDADE
3.	Reiteram-se os exames preliminares de admissibilidade efetuados por esta unidade instrutora (peças 80-81) , ratificado pelo Ministro-Relator Augusto Nardes (peça 84) , que concluiu pelo conhecimento do recurso de revisão acostado às peças 66-78, com fundamento nos artigos 32, inciso III, e 35, inciso III, da Lei 8.443/1992, sem a atribuição de efeito suspensivo ao Acórdão 371/2015-TCU-Primeira Câmara.
EXAME DE MÉRITO
4. Delimitação do recurso
4.1. Constitui objeto do presente exame responder se:
a) a responsabilidade da Sra. Ângela Pieruccini Bof pelo débito e a multa deve ser afastada ou atenuada;
b) houve prescrição do débito.
Da responsabilidade da recorrente 
5.	A Sra. Ângela Pieruccini Bof defende o afastamento do débito e da multa aplicados. 
5.1. Sustenta a alegação acima com base nos seguintes argumentos:
a) Para o Projeto Almas e Raças do Brasil, teria sido utilizada a conta corrente 1004600, da Agência 1365, do Banco Real, conforme comprovante de transferência ao Sr. Lorenzo Francisco Pelegrin, anexo ao presente recurso (peça 66, p. 4) ;
b) A transferência ao Sr, Lorenzo, no valor de R$ 28.476,50, evidenciaria o pagamento pelo desenho de 13 modelos diferentes de amuletos, elaboração de matrizes, confecção de amostras dos respectivos amuletos para aprovação e diagramação, bem como pela editoração do Livro 'Almas e Raças do Brasil' (peça 66, p. 4) . 
Nesse sentido, teriam sido aprovados os seguintes custos: R$ 13.000,00 para o desenhista gráfico, R$ 15.000,00 para o artista plástico e a diferença de R$ 476,00 decorreria de encargos de transferência internacional. Portanto, a documentação comprovaria a regularidade dos mencionados gastos (peça 66, p. 4) ;
c) Teria sido anexado aos autos termo de composição por transação, firmado entre a recorrente e a empresa Veneto Jóias Ltda. para a confecção de matriz, amuletos, estojos e suportes de madeira para os conjuntos. Sobre este acordo, observa-se que o valor do serviço foi orçado em R$ 47.500,00, dos quais R$ 31.500,00 foram pagos até a data de assinatura do ajuste e o montante final (R$ 27.000,00) teria sido pago em 6/7/2006, conforme comprovante de transferência em anexo (peça 66, p. 4) ; 
Com relação a essa despesa, cabe frisar que o ajuste previu os seguintes custos: R$ 58.320,00 para a confecção dos amuletos; R$ 10.200,00 para a produção de estojos. Portanto, os valores pagos à joalheria estariam em conformidade com o ajuste (peça 66, p. 5) ; 
d) Teria sido anexada a nota fiscal emitida pela empresa Lorigraf Gráfica e Editora Ltda. no valor de R$ 4.800,00, para a impressão e tiragem de 500 livros. Tal quantia estaria muito aquém do valor aprovado para a impressão e tiragem dos livros (R$ 20.400,00) e a nota fiscal comprovaria a regularidade do gasto (peça 66, p. 5) ;
e) Teriam sido anexados uma série de comprovantes de despesas com deslocamento - passagens aéreas, táxis, hospedagens em São Paulo e Curitiba para realizar reuniões com a empresa patrocinadora ou para pesquisa em loco sobre as questões do projeto (peça 66, p. 5-6) .
Seria importante salientar que teriam sido aprovadas as seguintes despesas: R$ 3.000,00 de diárias; e R$ 4.464,00 de passagens aéreas para São Paulo. Considerando os comprovantes anexados, deveria ser abatido, no mínimo, a quantia de R$ 7.464,00. Todavia, a recorrente pugna pelo abatimento integral dos valores comprovados (peça 66, p. 6) ;
f) Para se saber com exatidão os valores que teriam sido gastos com o Projeto, sobretudo com deslocamentos e hospedagens, deveria ser realizada perícia contábil, a fim de verificar pormenorizadamente cada despesa comprovada, sob pena de cerceamento de defesa (peça 66, p. 6) ;
g) Teria sido anexada comprovante de envio de mensagem para a empresa sobre o projeto, antes mesmo da assinatura do contrato, o que corroboraria a sua efetiva realização (peça 66, p. 6) ;
h) Teriam sido anexadas notas fiscais, no valor de R$ 12.000,00, relativas às viagens realizadas (peça 66, p. 8) ;
i) Além dos valores descritos acima, deveriam ser considerados os seguintes serviços que teriam sido realizados pela própria recorrente (peça 66, p. 9) : a) Escritor: R$ 9.240; b) Pesquisador: R$ 7.000,00; c) Revisor Ortográfico: R$ 1.080,00; d) Digitador: R$ 588,00; e)  Coordenador de Projeto: R$ 6.000,00; f) Diagramador do Projeto: R$ 6.000,00; g)  Diagramador: R$ 15.000,00; h) Direitos Autorais: R$ 30.000,00;
j) No caso em apreço, teriam sido captados pela recorrente a quantia de R$ 185.147,00, dos quais teria sido comprovada a utilização de, no mínimo, R$ 180.148,50. Dessa forma, o acórdão recorrido deveria ser revisto, de modo a julgar regulares as contas prestadas e a afastar o débito e a multa aplicados (peça 66, p. 11) ;
l) Na remota hipótese de manutenção da multa, esta deveria guardar proporcionalidade com o eventual valor a ser restituído aos cofres públicos e, certamente, a quantia de R$ 20.000,00 seria superior a diferença que, porventura, a recorrente seja condenada a devolver (peça 66, p. 11) ;
Análise
5.2. Preliminarmente, cabe adiantar que as alegações não sustentam qualquer alteração do decisum, visto que a documentação apresentada não evidencia as execuções física e financeira, bem como o nexo causal entre os recursos repassados e o objeto dos gastos.
5.3. Além do recurso (peça 66) , a recorrente apresentou as seguintes documentações a título de comprovação dos supostos gastos realizados com o Projeto (peça 104) : 
Tabela 1: Lista das documentações apresentadas
	Documentação
	Localização

	Extrato 'parcial' de conta corrente
	peça 67

	Instrumento Particular de Contrato Patrocínio da Lei de Incentivo à Cultura
	peça 68

	Termo de Composição por Transação
	peça 69

	comprovante de transferência à Veneto Joias Ltda*
	peça 70

	nota fiscal da Lorigraf*
	peça 71

	bilhetes e recibos de pagamentos de viagens aéreas* 
	peça 72

	bilhetes e recibos de pagamentos de viagens aéreas e notas fiscais de hotel*
	peça 73

	notas fiscais e recibos de estadia em hotel e bilhetes de passagens aéreas*
	peça 74

	notas fiscais e recibos de estadia em hotéis*
	peça 75

	recibos de taxistas*
	peça 76

	comprovantes de transferências eletrônicas* 
	peça 77

	Comunicação por fax
	peça 78

* Serão detalhados na tabela de avaliação da execução financeira (Tabela 3) .
5.4. Conforme a proposta inicial (peça 1, p. 12-14) , a análise do então Ministério da Cultura e os ajustes nos valores (peça 1, p. 50-54) , previu-se as seguintes despesas e montantes para a execução do Projeto: 
Tabela 2: Despesas Pronac 05-1363
	ITEM
	VALOR (R$) 

	Artista plástico
	15.000,00

	Escritor
	9.240,00

	Revisor
	1.080,00

	Pesquisador
	7.000,00

	Digitador
	588,00

	Desenhista
	13.000,00

	Diagramador
	15.000,00

	Dir. autorais
	30.000,00

	Viagens
	12.000,00

	Diárias
	3.000,00

	Prod. amuletos
	58.320,00

	Impressão livro
	20.400,00

	Prod. estojos
	10.200,00

	Proj. gráfico
	5.000,00

	Fotolitos e folder
	1.080,00

	Viagens aéreas
	4.464,00

	Coordenador
	6.000,00

	Contador
	1.560,00

	Transporte
	7.800,00

	CPMF
	1.444,40

		222.176,40

 Fonte: peça 1, p. 12-14 e 50-54
5.5. Antes de adentar na análise das documentações apresentadas para a comprovação dos gastos, cabe antecipar que conforme pacífica jurisprudência do TCU e, nos termos do artigo 29 da Lei 8.313/1991, os recursos provenientes das doações e patrocínios previstos na Lei Rouanet devem ser depositados e movimentados em conta bancária específica, em nome do beneficiário, e a respectiva prestação de contas deve ser formalizada nos termos do regulamento da Lei. Assim, cabe a responsável apresentar documentação idônea para comprovar o bom e o regular emprego dos recursos que captou a título de patrocínios e doações, sob pena de rejeição das contas. (Acórdão 6343/2009-TCU-Segunda Câmara) . 
5.6. Nesse contexto, a Portaria/Minc 46/1998, que regia a prestação de contas dos recursos captados à época, em seu artigo 39, remete a documentação comprobatória da aplicação dos valores à Instrução Normativa/STN 01/1997. Com isso são previstos diversos relatórios, a exemplo da relação de pagamentos, relatório de execução física, além dos extratos bancários para conciliação. De início, nenhuma dessas documentações foi apresentada.
5.7. Quanto ao extrato bancário, a recorrente apresentou parcialmente documento (peça 67) , em que consta transferência no valor de R$ 28.401,00, que ela tentou evidenciar que foi feita ao Sr. Lorenzo Pelegrin (peça 66, p. 4) . Nesse contexto, não foram apresentados o saldo inicial da conta, a entrada dos recursos públicos geridos, as saídas de caixa para fazer frente aos gastos previstos e o seu saldo final após a conclusão do Projeto. 
5.8. Tal aspecto, por si só, já seria suficiente para não afastar o débito, vez que, conforme a pacífica jurisprudência deste Tribunal, a ausência do extrato da conta bancária específica do projeto impede o estabelecimento do nexo de causalidade entre os recursos repassados e a execução do objeto (Acórdão 774/2012-TCU-Primeira Câmara) .
5.9. A interessada, de fato, juntou o livro 'Almas e Raças do Brasil', de autoria dela e do Sr. Lourenço Pelegrín, o qual teve a sua presença física confirmada pela unidade técnica (peça 31) . Todavia, os documentos apresentados, ao longo do feito, não permitem construir o nexo de causalidade entre os valores captados e as despesas para a realização do Projeto. 
5.10. A tabela a seguir discrimina análise das documentações apresentadas:
Tabela 3: Análise da execução financeira
	Pagamento (R$) 
	Beneficiário
	Documentação acostada
	Análise
	Conclusão

	28.476,50
	Sr. Lorenzo Francisco Pelegrin
	i) extrato bancário (peça 67) . 
	A recorrente não acostou nota fiscal ou qualquer documentação apta a demonstrar, não apenas o pagamento, como a prestação dos serviços de desenho dos amuletos, elaboração de matrizes e editoração do livro. Além disso, em seu recurso de reconsideração (peça 29, p. 3-4) , a recorrente alegou ter pago, ao mesmo beneficiário, a quantia de R$ 53.347,00, e não R$ 28.476,50.
	A documentação não evidencia a regularidade da execução financeira e nem mesmo o nexo causal entre o gasto e os supostos serviços prestados. 

	58.500,00
	Veneto Jóias Ltda.
	 (i) Termo de composição por transação (peça 69) ; e (ii) comprovante de transferência no valor de R$ 27.000,00 (peça 70) . 
	A recorrente não acostou o comprovante de pagamento no valor de R$ 31.500,00. Similarmente não acostou nota fiscal ou qualquer documentação apta a demonstrar a entrega dos amuletos, estojos e suportes. 
	A documentação não evidencia a regularidade da execução financeira e nem mesmo o nexo causal entre o gasto e os supostos serviços prestados. 

	4.800,00
	Lorigraf Gráfica e Editora Ltda.
	 (i) nota fiscal ilegível (peça71) .
	Além da nota fiscal estar ilegível, a recorrente não acostou qualquer documentação apta a evidenciar o suposto pagamento do gasto e a fonte dos recursos. 
	A documentação não evidencia a regularidade da execução financeira e nem mesmo o nexo causal entre o gasto e os supostos serviços prestados. 

	1.279,72
	Global Viagens e Turismo
	 (i) e-mail com bilhete de passagem no valor de R$ 528,24 (peça 72, p.1) ; (ii) passagens aéreas nos valores de R$ 280,24 e R$ 471,24 (peça 72, p. 2 e 5) ;
	As passagens aéreas, por si só, não evidenciam qualquer relação entre as viagens que a recorrente intenta demonstrar com o objeto do ajuste. Além disso, a recorrente não demonstrou que as supostas viagens foram pagas com os recursos públicos previstos para o Projeto. 
	A documentação não evidencia a regularidade da execução financeira e nem mesmo o nexo causal entre o gasto e os supostos serviços prestados. 

	2.097,36
	TAM Linhas Aéreas
	 (i) recibos nos valores de R$ 1.848,24 e R$ 249,12 (peça 72, p. 3,4 e 6) 
	Os recibos, por si só, não evidenciam qualquer relação entre as viagens que a recorrente intenta demonstrar com o objeto do ajuste. Além disso, a recorrente não demonstrou que as supostas viagens foram pagas com os recursos públicos previstos para o Projeto. 
	A documentação não evidencia a regularidade da execução financeira e nem mesmo o nexo causal entre o gasto e os supostos serviços prestados. 

	446,88
	Londontur
	 (i) bilhete eletrônico R9HMAL (peça 72, p. 7) ; (ii) e-mail de confirmação de reserva, no valor de R$ 203,65 (peça 73, p. 23) 
	A passagem aérea e a confirmação de reserva, por si só, não evidenciam qualquer relação entre as viagens que a recorrente intenta demonstrar com o objeto do ajuste. Além disso, a recorrente não demonstrou que as supostas viagens foram pagas com os recursos públicos previstos para o Projeto. 
	A documentação não evidencia a regularidade da execução financeira e nem mesmo o nexo causal entre o gasto e os supostos serviços prestados. 

	2.070,09
	Aços Villares Sidnor
	 (i) recibo no valor de R$ 2.070,09 (peça 72, p. 8) .
	O recibo não evidencia o objeto do gasto, de sorte que sequer se pode avaliar qual serviço a recorrente intenta demonstrar que foi realizado. 
	A documentação não evidencia a regularidade da execução financeira e nem mesmo o nexo causal entre o gasto e os supostos serviços prestados. 

	266,00
	Gol Linhas Aéreas
	 (i) recibo no valor de R$ 266,00 (peça 73, p. 6) ; (ii) comprovantes ilegíveis (peça 74, p. 36) .
	Além de os comprovantes estarem ilegíveis, o recibo de pagamento da passagem aérea, por si só, não evidencia qualquer relação entre a viagem que a recorrente intenta demonstrar com o objeto do ajuste. Além disso, a recorrente não demonstrou que a suposta viagem foi paga com os recursos públicos previstos para o Projeto.
	A documentação não evidencia a regularidade da execução financeira e nem mesmo o nexo causal entre o gasto e os supostos serviços prestados. 

	0
	Mercure Accor Hotels
	 (i) NF 133866 (ilegível) - peça 73, p.7; (ii) NF 133867 e recibo ilegíveis (peça 73, p. 8) ; (iii) NF 136400 e recibo ilegíveis (peça 73, p. 9 e peça 75, p. 1) ; (iv) NF 138170 (ilegível) - peça 73, p. 10 e peça 75, p. 2; e (v) NF 138171 (ilegível) - peça 73, p. 11 e peça 75, p.3. 
	Ainda que fosse possível realizar uma avaliação da documentação caso ela não estivesse ilegível, ainda assim ela não sustentaria uma comprovação dos gastos, visto que não foram acostadas documentações que comprovem as execuções física e financeira dos gastos.
	A documentação não evidencia a regularidade da execução financeira e nem mesmo o nexo causal entre o gasto e os supostos serviços prestados. 

	221,72
	Pestana Curitiba SCP
	 (i) NF 020675 (ilegível) - peça 74, p. 1; (ii) NF 020676 (ilegível) e comprovante no valor de R$ 221,72 (ilegível) - peça 74, p. 2 e peça 75, p. 4. 
	Ainda que fosse possível realizar uma avaliação da documentação caso ela não estivesse ilegível, ainda assim ela não sustentaria uma comprovação dos gastos, visto que não foram acostadas documentações que comprovem as execuções física e financeira dos gastos.
	A documentação não evidencia a regularidade da execução financeira e nem mesmo o nexo causal entre o gasto e os supostos serviços prestados. 

	535,00
	Taxistas diversos
	 (i) recibos de taxistas (peça 76) .
	Os recibos de viagens com taxistas, por si só, não evidenciam o nexo causal do gasto com o objeto do ajuste, bem como a comprovação de que os seus pagamentos foram realizados com os recursos públicos destinados para o Projeto.
	A documentação não evidencia a regularidade da execução financeira e nem mesmo o nexo causal entre o gasto e os supostos serviços prestados. 

	1.000,00
	Helois Fogaça de Oliveira
	 (i) comprovante de transferência no valor de R$ 1.000,00 (peça 77, p. 1) 
	Sem qualquer documentação complementar, não se pode saber qual foi o gasto e de onde saíram os recursos para pagá-lo.
	A documentação não evidencia a regularidade da execução financeira e nem mesmo o nexo causal entre o gasto e os supostos serviços prestados. 

	537,47
	Pagliole Viagens TUR Ltda.
	 (i) comprovante de transferência no valor de R$ 537,00 (peça 77, p. 2) 
	Sem qualquer documentação complementar, não se pode saber qual foi o gasto e de onde saíram os recursos para pagá-lo.
	A documentação não evidencia a regularidade da execução financeira e nem mesmo o nexo causal entre o gasto e os supostos serviços prestados. 

	1.200,00
	Vera Lucia Nascimento
	 (i) comprovantes de transferência nos valores de R$ 1.000,00 e R$ 200,00 (peça 77, p. 34) 
	Sem qualquer documentação complementar, não se pode saber qual foi o gasto e de onde saíram os recursos para pagá-lo.
	A documentação não evidencia a regularidade da execução financeira e nem mesmo o nexo causal entre o gasto e os supostos serviços prestados. 

	9.240,00
	Recorrente (gasto com escritor) 
	-
	A ausência de qualquer documentação impede a comprovação das execuções física e financeira do gasto.
	A documentação não evidencia a regularidade da execução financeira e nem mesmo o nexo causal entre o gasto e os supostos serviços prestados. 

	7.000,00
	Recorrente (gasto com pesquisa) 
	-
	A ausência de qualquer documentação impede a comprovação das execuções física e financeira do gasto.
	A documentação não evidencia a regularidade da execução financeira e nem mesmo o nexo causal entre o gasto e os supostos serviços prestados. 

	1.080,00
	Recorrente (gasto com revisor ortográfico) 
	-
	A ausência de qualquer documentação impede a comprovação das execuções física e financeira do gasto.
	A documentação não evidencia a regularidade da execução financeira e nem mesmo o nexo causal entre o gasto e os supostos serviços prestados. 

	588,00
	Recorrente (gasto com digitador) 
	-
	A ausência de qualquer documentação impede a comprovação das execuções física e financeira do gasto.
	A documentação não evidencia a regularidade da execução financeira e nem mesmo o nexo causal entre o gasto e os supostos serviços prestados. 

	6.000,00
	Recorrente (gasto com coordenador de projeto) 
	-
	A ausência de qualquer documentação impede a comprovação das execuções física e financeira do gasto.
	A documentação não evidencia a regularidade da execução financeira e nem mesmo o nexo causal entre o gasto e os supostos serviços prestados. 

	15.000,00
	Recorrente (gasto com diagramador) 
	-
	A ausência de qualquer documentação impede a comprovação das execuções física e financeira do gasto.
	A documentação não evidencia a regularidade da execução financeira e nem mesmo o nexo causal entre o gasto e os supostos serviços prestados. 

	30.000,00
	Recorrente (gasto com direitos autorais do livro) 
	-
	A ausência de qualquer documentação impede a comprovação das execuções física e financeira do gasto.
	A documentação não evidencia a regularidade da execução financeira e nem mesmo o nexo causal entre o gasto e os supostos serviços prestados. 

5.11. Desse modo, as documentações trazidas nesta altura da marcha processual não são aptas para comprovar as execuções financeira e física (conforme previsto no ajuste) , bem como o nexo de causalidade entre os recursos geridos e o objeto do Projeto. 
5.12. Além disso, algumas documentações podem ter sido apresentadas de forma indevida. Em primeiro, o orçamento requerido à Lorigraf apresenta duas datas (peça 29, p. 22) : 19/3/2015 - no corpo da mensagem; e 3/4/2007 - escrita por extenso e por cima do documento. Em segundo, foram apresentadas notas fiscais em duplicidade, como a NF 136400 (peça 73, p. 9 e peça 75, p. 1) ; a NF 138170 (peça 73, p. 10 e peça 75, p. 2) ; NF 138171 (peça 73, p. 11 e peça 75, p. 3) ; e a NF 020676 (peça 74, p. 2 e peça 75, p. 4) . 
5.13. Por todo o exposto, propõe-se rejeitar as presentes alegações.
Da prescrição do débito 
6.	Em que pese a prescrição não tenha sido objeto das razões recursais, a matéria será tratada por ser de ordem pública e por ter sido objeto do recente julgamento, pelo STF, do Recurso Extraordinário 636.886 (tema 899 da repercussão geral) .
6.1. No exame da prescrição, a Serur tem adotado os entendimentos detalhados na peça 87, que contém estudo e pronunciamentos anteriores da secretaria sobre o tema. Nessas manifestações estão desenvolvidas as seguintes premissas, que serão utilizadas no presente exame: 
a)  ao julgar o RE 636.886, o STF conferiu nova interpretação ao art. 37, § 5º, da Constituição Federal, fixando a tese de que 'é prescritível a pretensão de ressarcimento ao erário fundada em decisão de Tribunal de Contas';
b)  as pretensões punitiva e de ressarcimento devem observar o mesmo regime na atividade de controle externo, dado o objetivo comum da prescrição, de fixar prazo para o Tribunal de Contas agir, para caracterizar o ilícito, identificar seu autor, dimensionar as consequências da conduta e impor as consequências legais, independentemente de tais consequências terem natureza punitiva ou ressarcitória;
c)  até que sobrevenha norma específica, entende-se que a prescrição das pretensões punitiva e de ressarcimento, no processo de controle externo, deve observar o regime Lei 9.873/1999, na linha dos recentes pronunciamentos do STF a respeito. Assim, sem prejuízo de se realizar o exame da prescrição também segundo o prazo decenal previsto no Código Civil, o critério adotado, na formulação da proposta de encaminhamento, será o da Lei 9.873/1999. 
Análise da prescrição segundo os critérios do Acórdão 1441/2016-TCU-Plenário]
6.2. Primeiramente, cabe antecipar que o débito apurado não prescreveu segundo os critérios estabelecidos pelo Acórdão 1441/2016-TCU-Plenário.	
6.3. Com efeito, a referida decisão estabeleceu o seguinte entendimento: (i) a pretensão punitiva do TCU subordina-se ao prazo geral de prescrição indicado no art. 205 do Código Civil (10 anos) e é contada a partir da data de ocorrência da irregularidade sancionada; (ii) o ato que ordenar a citação, a audiência ou oitiva da parte interrompe a prescrição; (iii) haverá suspensão da prescrição toda vez que o responsável apresentar elementos adicionais de defesa; (iv) a prescrição será aferida independentemente de alegação da parte; e (v) o entendimento do mencionado acórdão será aplicado de imediato aos processos novos e aos pendentes de decisão.
6.4. Nesse sentido, conforme a Portaria 292/2007, o prazo prescricional começou a correr em 31/7/2007, data prevista para a apresentação da prestação de contas (peça 1, p. 78-80) . 
6.5. Considerando que a citação foi determinada em abril de 2013 pelo TCU (peça 5) , em prazo inferior a dez anos, operando, portanto, a interrupção do prazo prescricional (reinício da contagem) , não houve a prescrição pelos critérios do Acórdão 1441/2016-TCU-Plenário.
Análise da prescrição pelo regime da Lei 9.873/1999 
6.6. Conforme será demonstrado, não se deu a prescrição do dano com base na Lei 9.873/1999, vez que todas as interrupções do prazo se deram em prazo inferior a cinco anos. 
6.7. Primeiramente, o prazo prescricional começou a correr em 3/9/2008, data do primeiro ato de cobrança da prestação de contas (peça 1, p. 82) . 
6.8. Em 9/4/2010, a Nota Técnica 38/2010 atestou a omissão no dever de prestar contas (peça 1, p. 104-108) , ensejando a interrupção do prazo prescricional (art. 2º, II, da Lei 9.873/1999) .
6.9. Em 8/11/2012, o Relatório de Auditoria 248183/2012 propôs o débito (peça 1, p. 126-127) , de modo a interromper o prazo prescricional (art. 2º, II, da Lei 9.873/1999) .
6.10. Em 3/2/2015, o Acórdão 371/2015-TCU-Primeira Câmara confirmou o dano (peça 14) . 
6.11. Portanto, conforme se depreende das datas grifadas, o feito não ficou paralisado por mais de cinco anos sem decisão entre uma interrupção de prazo e a seguinte, de modo que não houve a prescrição pelos critérios da Lei 9.873/1999. 
Conclusão sobre a prescrição
6.12. Por todo o exposto, o débito em análise não prescreveu nem pelos critérios estabelecidos pelo Acórdão 1441/2016-TCU-Plenários e nem pelos previstos na Lei 9.873/1999.
CONCLUSÃO
7.	Das análises anteriores, ante os elementos constantes destes autos, o contexto normativo e as diretrizes jurisprudenciais aplicáveis ao caso, conclui-se:
 (i) não ser possível o afastamento ou a atenuação da responsabilidade da Sra. Ângela Pieruccini Bof (itens 5.) ;
 (ii) não ter ocorrido a prescrição do débito (itens 6.) ;
7.1. Por todo o exposto, propõe-se a negativa de provimento ao recurso, visto que não foram carreados argumentos que possuam o condão de alterar a decisão vergastada. 
PROPOSTA DE ENCAMINHAMENTO
8.	Ante ao exposto, submetem-se os autos à consideração superior, propondo-se, com fundamento nos arts 32, inciso III, e 35 da Lei 8.443/1992 e art. 288 do RI/TCU:
a) conhecer do recurso de revisão interposto e, no mérito, negar-lhe provimento;
b) informar ao recorrente e demais interessados do acórdão a ser proferido, destacando que o relatório e o voto que o fundamentam podem ser acessados por meio do endereço eletrônico www.tcu.gov.br/acordaos".

Guilherme Eduardo Simão Lisbôa (OAB 82017/RS), representando Ângela Caon Pieruccini.

Procurador Marinus Eduardo De Vries Marsico.

TOMADA DE CONTAS ESPECIAL. PROJETO CULTURAL. CAPTAÇÃO DE RECURSOS PELA LEI 8.313/1991. OMISSÃO NO DEVER DE PRESTAR CONTAS. IRREGULARIDADE DAS CONTAS. DÉBITO. MULTA. RECURSO DE REVISÃO. ELEMENTOS INSUFICIENTES PARA ALTERAR O MÉRITO DA DELIBERAÇÃO RECORRIDA. CONHECIMENTO. NEGATIVA DE PROVIMENTO.

TOMADA DE CONTAS ESPECIAL (TCE)

Secretaria de Recursos (Serur); Secretaria de Controle Externo de Tomada de Contas Especial (SecexTCE).

Tratam os autos, originariamente, de tomada de contas especial instaurada pelo Ministério da Cultura, em desfavor de Ângela Pieruccini Bof, devido à omissão no dever de prestar contas dos recursos captados com amparo na Lei 8.313/1991 (Lei Rouanet) , no valor de R$ 185.147,00, para a realização do projeto cultural "Almas e Raças do Brasil" (Pronac 05-1363) .
2.	Segundo consta dos autos, o projeto em tela previa a produção de 3.600 amuletos em prata 950, divididos em 12 modelos diferenciados, na quantidade de 300 peças cada, simbolizando a presença dos povos que contribuíram para a formação cultural brasileira, bem como a edição de 300 livros explicativos sobre a origem dos símbolos, a serem acondicionados em 300 estojos de metal e madeira, juntamente com os amuletos (peça 1, fls. 44/54) .
3.	O Ministério da Cultura aprovou a captação de recursos no montante de R$ 222.176,40, no período de 19/5/2006 a 31/12/2007, com prazo final para prestação de contas em 30/8/2008, para o custeio das seguintes despesas:
	ITEM
	VALOR (R$) 

	Artista plástico
	15.000,00

	Escritor
	9.240,00

	Revisor
	1.080,00

	Pesquisador
	7.000,00

	Digitador
	588,00

	Desenhista 
	13.000,00

	Diagramador
	15.000,00

	Direitos autorais
	30.000,00

	Viagens
	12.000,00

	Diárias
	3.000,00

	Produção de amuletos
	58.320,00

	Impressão de livro
	20.400,00

	Produção de estojos
	10.200,00

	Projeto gráfico
	5.000,00

	Fotolitos e folder
	1.080,00

	Viagens aéreas
	4.464,00

	Coordenador
	6.000,00

	Contador
	1.560,00

	Transporte
	7.800,00

	CPMF
	1.444,40

4.	Do total aprovado, foi captada, na forma de patrocínio, a quantia de R$ 185.147,00, em três parcelas, a saber: R$ 74.058,80, em 11/5/2006, R$ 74.058,80, em 30/6/2006, e R$ 37.029,40, em 2/10/2006.
5.	No âmbito deste Tribunal, foi promovida a citação da Sra. Ângela Pieruccini Bof, pelo total captado, em razão da não comprovação da boa e regular aplicação dos recursos federais recebidos, devido à omissão do dever de prestar contas.
6.	Diante da revelia da responsável, este Tribunal decidiu, mediante o Acórdão 371/2015, da relatoria do Ministro José Mucio Monteiro, confirmado em sede de recurso de reconsideração pelo Acórdão 3.356/2016, da relatoria do Ministro Bruno Dantas, ambos da 1ª Câmara, julgar irregulares as presentes contas e condená-la em débito, com aplicação da multa prevista no art. 57 da Lei 8.443/1992.
7. 	Examina-se, nesta oportunidade, recurso de revisão (peças 66 a 78) interposto pela Sra. Ângela Pieruccini Bof contra o acórdão condenatório, no qual defende, com base em um conjunto de novos documentos anexados aos autos, a efetiva execução do projeto cultural com os recursos captados.
8.	Na instrução de mérito (peça 88) , a Secretaria de Recursos propôs a negativa de provimento do apelo, por entender que a documentação apresentada pela recorrente não evidenciaria as execuções física e financeira dos recursos captados, tampouco o nexo causal entre as despesas informadas e o projeto cultural aprovado. 
9. 	No tocante à admissibilidade da peça recursal em apreço, reitero o seu conhecimento, sem efeito suspensivo, com fundamento nos arts. 32, inciso III, e 35 da Lei 8.443/1992 c/c o art. 288 do Regimento Interno deste Tribunal.
10. 	No mérito, manifesto concordância com a proposta apresentada pela unidade técnica, a qual contou com a anuência do douto Parquet e cujos fundamentos incorporo a estas razões de decidir, no sentido de negar provimento ao recurso, mantendo-se inalterado o acórdão recorrido.
11.	Com efeito, os documentos apresentados pela Sra. Ângela Pieruccini Bof em sede recursal não comprovam, de forma inequívoca, que o projeto cultural foi integralmente realizado, nos moldes aprovados pelo Ministério da Cultura (peça 1, fls. 50/54) . Outrossim, não possibilitam o estabelecimento do nexo de causalidade com as despesas informadas, os valores captados e o projeto cultural. Por tais razões, não podem ser considerados hábeis para atestar a destinação dada aos recursos captados.
12.	Acerca da execução física do projeto cultural "Almas e Raças do Brasil", a recorrente apresentou, como prova, contrato celebrado em 4/5/2006 com a empresa Aços Villares S.A. (peça 68) , patrocinadora desse projeto, no valor de R$ 222.176,40, para a entrega de 2.250 amuletos em prata 950, divididos em 15 modelos diferenciados, na quantidade de 150 peças cada, além de 500 livros explicativos sobre a origem desses símbolos, juntamente com 450 estojos em metal e madeira para acondicionamento dos símbolos e livros. Apresentou, também, mensagem de fax enviada no âmbito da aludida empresa (peça 78) , datada de 4/3/2005, contendo referência ao projeto cultural, que, no seu entender, corroboraria a sua efetiva realização.
13.	Ocorre que, além do objeto contratado divergir quantitativamente do previsto para o projeto cultural (3.600 amuletos em prata, divididos em 12 modelos diferenciados, na quantidade de 300 peças cada, além de 300 livros, e respectivas embalagens) , a recorrente não apresentou qualquer comprovação da efetiva entrega ao contratante dos produtos contratados. Ademais, ao contrário do defendido pela recorrente, os documentos acima não evidenciam a efetiva execução do projeto cultural mas, apenas, a sua existência.
14.	Ressalto que, em sede de recurso de reconsideração (peça 29) , a recorrente alegou que tal instrumento particular de patrocínio teria sido celebrado no valor de R$ 420.000,00 e para o fornecimento de 6.500 amuletos, divididos em 13 modelos diferenciados, e de 500 livros. Tais divergências diminuem a confiabilidade das informações ora prestadas pela recorrente.
15.	Quanto à execução financeira do projeto cultural "Almas e Raças do Brasil", a recorrente alegou, para as despesas com desenhista gráfico (R$ 13.000,00) e artista plástico (R$ 15.000,00) , que os serviços de desenho dos símbolos dos amuletos, elaboração de matrizes, confecção de amostras dos amuletos, para aprovação e diagramação, e editoração do livro teriam sido prestados por Lorenzo Francisco Pelegrin, apresentando, como comprovação do alegado, extrato bancário parcial de conta corrente de sua titularidade (peça 67) no qual consta operação de transferência internacional realizada em 16/5/2006, no valor de R$ 28.401,00, a título de suposto pagamento desses serviços. 
16.	Ocorre que, além de não conter qualquer vinculação com o projeto cultural, esse extrato bancário veio desacompanhado de outros elementos que demonstrem a alegada contratação e a efetiva entrega do objeto contratado, tais como contrato, recibo, ateste da prestação do serviço, e-mails, desenhos, fotografias, relatórios, projetos gráficos e/ou protótipos dos produtos desenvolvidos. Ademais, a aludida transferência de recursos deu-se em conta bancária de titularidade da recorrente, e não em conta específica do projeto cultural, e no extrato bancário apresentado não consta nenhuma outra movimentação atinente aos recursos captados e/ou às demais despesas informadas pela recorrente.
17.	Ressalto que, em sede de recurso de reconsideração, a recorrente aduziu que o valor pago a Lorenzo Francisco Pelegrin pela prestação dos aludidos serviços teria sido de R$ 53.347,00, discrepância essa que também afeta a credibilidade de suas alegações.
18.	Para as despesas com a produção de amuletos (R$ 58.320,00) e de estojos (R$ 10.200,00) , a recorrente apresentou termo de composição de transação celebrado com a empresa Veneto Jóias Ltda. (peça 69) , em 3/4/2007, para produção de 2.250 amuletos, distribuídos em 1.150 estojos de papelão, no valor de R$ 47.500,00, dos quais R$ 31.500,00 já teriam sido pagos à aludida empresa mediante depósitos interbancários. Apresentou, também, comprovante de transferência bancária para essa empresa (peça 70) , em 6/7/2006, no valor de R$ 27.000,00. Tais documentos vieram desacompanhados de nota fiscal, recibo ou qualquer outra documentação complementar comprobatória da execução dos serviços supostamente contratados. 
19.	No caso das despesas com impressão do livro (R$ 20.400,00) , foi apresentada nota fiscal emitida pela empresa Lorigraf Gráfica e Editora Ltda. (peça 71) , em 16/5/2007, no valor de R$ 4.800,00, na qual a descrição dos produtos prestados está ilegível e cujo valor diverge consideravelmente do aprovado para a despesa. 
20.	Ademais, para amparar tal nota fiscal, a recorrente apresentou, em sede de recurso de reconsideração (peça 29) , orçamento desse serviço com data lançada a mão de 3/4/2007, não obstante nele constar data imprensa de 19/3/2015, ou seja, contemporânea à data da citação e sem que houvesse qualquer alteração no valor do serviço, o que também levanta dúvidas acerca da credibilidade desse documento. 
21.	Para as despesas com viagens aéreas (R$ 4.464,00) , diárias (R$ 3.000,00) e transporte (R$ 7.800,00) , foram apresentados e-mails, tickets, bilhetes eletrônicos, notas fiscais, recibos e comprovantes de transferência (peças 72 a 77) , os quais estão ilegíveis e/ou não contêm qualquer indicativo de que se relacionam com o projeto pactuado nem comprovação de que foram custeados com os recursos captados. 
22.	Já para as despesas de escritor (R$ 9.240,00) , pesquisador (R$ 7.000,00) , revisor ortográfico (R$ 1.080,00) , digitador (R$ 588,00) , coordenador do projeto (R$ 6.000,00) , diagramador (R$ 15.000,00) e direitos autorais (R$ 30.000,00) , no total de R$ 68.908,00, a recorrente restringiu-se a alegar que teria se apropriado desses valores a título de honorários, pela contraprestação dos serviços.
23.	Todavia, não apresentou qualquer comprovação da realização desses serviços.
24.	Como se vê, os documentos apresentados pela recorrente não evidenciam a vinculação entre os recursos captados e as despesas apresentadas, haja vista que não especificam o projeto cultural, seus valores não guardam compatibilidade com os serviços aprovados, não indicam a origem dos recursos para o seu pagamento e/ou não estão acompanhados de prova da efetiva prestação dos serviços.
25.	Consoante bem colocado pela unidade técnica, os recursos provenientes das doações e patrocínios previstos na Lei Rouanet devem ser depositados e movimentados em conta bancária específica, em nome do beneficiário, e a respectiva prestação de contas deve ser formalizada nos termos do regulamento da lei, cabendo ao beneficiado apresentar documentação idônea para comprovar o bom e o regular emprego dos recursos captados a título de patrocínios e doações, sob pena de rejeição das contas.
26.	Destarte, entendo, assim como a unidade técnica e o douto Parquet, que não restou comprovado documentalmente que o projeto cultural foi integralmente executado conforme aprovado e que os recursos captados foram utilizados em seu benefício. 
27.	Por essas razões, concluo que os elementos apresentados no recurso de revisão são incapazes de comprovar a destinação dada aos recursos captados e, por conseguinte, insuficientes para alterar o julgado recorrido, mediante a elisão ou mesmo a diminuição do valor do débito imputado, razão pela qual sou pela negativa de provimento do apelo.
28.	Por fim, quanto ao entendimento da recorrente acerca da necessidade de realização de perícia contábil nos documentos de despesa apresentados, para confirmação dos valores efetivamente despendidos na consecução do projeto cultural, sobretudo com deslocamentos e hospedagens, e nova apuração de eventual valor a ser devolvido pela recorrente, esclareço que, como é cediço no âmbito deste Tribunal, é da própria recorrente o ônus de comprovar, mediante a apresentação de documentação idônea e hábil, o bom e o regular emprego dos recursos públicos sob sua gestão, aí incluídos os captados a título de patrocínios e doações.
29.	Destarte, não cabe a este Tribunal a determinação de realização de perícia contábil sobre documentos apresentados pela responsável em sua defesa. Ademais, constato que a unidade técnica analisou detida e pormenorizadamente toda a documentação acostada aos autos pela recorrente, não havendo motivo para a adoção de outras medidas com esse fim.
	Ante o exposto, voto no sentido de que o Tribunal acolha a minuta de acórdão que submeto à deliberação do Colegiado. 
TCU, Sala das Sessões Ministro Luciano Brandão Alves de Souza, em 13 de abril de 2022.
Ministro JOÃO AUGUSTO RIBEIRO NARDES 
Relator